【裁判字號】    97,訴,2886
【裁判日期】    980422
【裁判案由】    返還租賃物
【裁判全文】
臺灣臺中地方法院民事判決              97年度訴字第2886號
原      告  丙○○
訴訟代理人  廖宜祥律師
複代理人    乙○○
被      告  甲○○
上列當事人間返還租賃物事件，本院於民國98年4月8日言詞辯論
終結，判決如下：
    主    文
原告之訴駁回。
訴訟費用由原告負擔。
    事實及理由
一、原告起訴主張略以：
（一）原告經繼受而為坐落臺中市○區○○○段161地號土地所
      有權人（下稱系爭土地）。系爭土地由原告之前手賴源榮
      出租予訴外人李阿泉、陳數卿租地建屋，而存在繼續不定
      期租賃契約，嗣經輾轉由訴外人即被告之父劉尾（下以姓
      名稱之）繼受，劉尾於民國（下同）96年11月26日去逝後
      ，再由被告繼受用益系爭土地。而系爭土地上由劉尾搭建
      鐵皮屋頂木造日式房屋，原告與劉尾間就上揭建物上之基
      地即系爭土地存在不定期租賃契約關係。原告於97年4月
      11日接獲被告之存證信函始得知劉尾於96年11月26日去逝
      ，原告乃以存證信函通知被告表明無意出租系爭土地並請
      求其遷離。
（二）按租賃未定期限者，各當事人得隨時終止契約，又系爭土
      地使用區分為住宅區，惟因被告或其前手擅將系爭土地違
      法作為工廠及營業使用。本件因被告於前揭不定期租賃關
      係存在期間，未經原告同意，擅將系爭土地違法作為工廠
      及營業使用，已違反契約約定，亦違土地法第103條第2款
      之規定，據此原告以起訴狀繕本送達被告作為終止租賃契
      約之意思表示。兩造間租賃契約既經終止，爰依租賃物返
      還請求權及民法第767條物上請求權之規定，請求被告應
      返還系爭土地並將其上之地上物予以拆除。並聲明：求為
      判決被告應將坐落於臺中市○區○○○段161地號土地上
      如臺中市中山地政事務所土地複丈成果圖所示符號A、B面
      積85平方公尺（如附圖）之地上物拆除，並將上開地號土
      地面積85平方公尺返還原告。
（三）對被告答辯之補充陳述：
    1.系爭土地之實際使用人係被告，此由被告前揭存證信函所
      示之內容足證，故而原告對事實上用益之被告提起本訴於
      法有據。被告為系爭土地之現占有人，且系爭地上物屬其
      所有，為兩造所不爭執，而地上物之拆除復為一種事實上
      之處分行為，交還土地亦以現占有人為被告為已足，故本
      件原告起訴請求被告拆除地上物交還土地，並不生當事人
      不適格之問題。
    2.被告於其答辯狀中自認其在系爭土地之房屋係從事正當之
      工商事業，縱其與住宅區之規定有所不合，亦非屬於土地
      法第103條第2款所謂承租人以基地或基地上之房屋供違反
      法令之使用範圍等情。惟按工廠設立登記規則第4條、第6
      條之規定，設立工廠應辦理工廠登記，申請設立許可，且
      其作業性質不得違反都市計畫，亦不得利用違章建築充作
      廠房。被告所為已違反上開規定，應認其使用系爭土地已
      有土地法第103條第2款規定之以基地供違反法令之使用行
      為。
    3.被告將系爭土地違法作為工廠及營業使用之事實，由原證
      2所示照片、鈞院現場履勘系爭土地之現狀及臺中市中山
      地政事務所土地複丈成果圖，即足證明。本件揆諸都市計
      畫法第32條、第34條及都市計畫法臺灣省施行細則第16條
      第3款等規定，暨最高法院86年度臺上字第3054號民事判
      決意旨，堪認系爭土地確受被告違反法令使用。
二、被告答辯略以：
（一）劉尾向原告不定期承租系爭土地作為房屋基地使用，惟因
      劉尾已於96年11月26日死亡，因此系爭土地即由被告繼承
      繼續承租（嗣改稱劉尾死亡後，其所有繼承人對於系爭土
      地之承租權利、義務係由全體繼承人共同繼承，原告對於
      被告一人提起本訴，其當事人適格，顯有欠缺）。而查，
      民法第450條第2項固規定租賃未定期限者，各當事人得隨
      時終止租約，但土地法為民法之特別法，土地法規定租用
      建築房屋之基地，非有土地法第103條所列各款情形之一
      ，出租人不得收回，故原告主張依民法第450條第2項規定
      終止兩造間之租賃契約，自無理由。
（二）系爭土地上之房屋係供被告居住使用，雖被告在部分屋內
      從事手工作業，惟非機器生產作業，並不影響鄰居生活之
      安寧，被告亦未以系爭土地或土地上房屋供違反法令之使
      用。被告係於系爭土地上之房屋從事正當工商業，縱其與
      住宅區之規定有所不合，亦非屬土地法第103條第2款所謂
      承租人以基地或基地上房屋供違反法令之使用範圍，因此
      原告主張依土地法第103條第2款規定終止兩造間之租賃契
      約，亦無理由。綜上，原告之請求並無理由。並聲明：求
      為判決駁回原告之訴。
三、法院之判斷：
（一）原告主張其為系爭土地之所有權人，而系爭土地前曾租與
      劉尾，由劉尾興建如附圖所示A、B部分之房屋於其上，供
      其居住使用，該A、B部分房屋現由被告居住使用中等事實
      ，業據其提出土地登記謄本、地籍圖謄本、現場照片、存
      證信函等為證，且為被告所不爭執，復經本院會同兩造、
      臺中市中山地政事務所測量人員勘驗屬實，製有勘驗測量
      筆錄、現場照片及如附圖所示之複丈成果圖附卷可憑，另
      經本院職權調閱84年度中訴字第11號原告與劉尾間調整租
      金事件全卷查明屬實，原告上開主張，自堪信為真實。
（二）查原告主張系爭土地之基地租賃關係及系爭土地上如附圖
      所示之A、B部分房屋於劉尾過世後，由被告繼承等節，被
      告初答辯時並未否認，嗣則改稱應由全體繼承人共同繼承
      等語。惟查：依被告97年4月11日寄送與原告之臺中市英
      才郵局第00708號存證信函記載內容，被告於其時即已向
      原告陳明劉尾過世後，由其繼承支付租金等語；足見被告
      其時即已向原告明確主張其應繼承劉尾與原告間之租賃契
      約關係之意。再本院會同兩造前往現場勘驗時，如附圖所
      示A、B部分房屋係由被告占有使用，並未見有其他繼承人
      居住其內，或出而主張其權利（參本院98年1月13日勘驗
      測量筆錄及現場照片）；又系爭房屋其一樓建物內堆置工
      具，二樓房屋供住家使用，而該堆放之工具被告均稱係其
      所使用（參歷次言詞辯論筆錄）。綜據上情，本院認被告
      應已與劉尾之其他繼承人達成由其個人繼承系爭土地之基
      地租賃契約關係及基地上房屋所有權之遺產分割結果。被
      告嗣後辯稱基地租賃契約關係及基地上房屋所有權應由全
      體繼承人共同繼承等語，尚難認為真實。從而，本件原告
      主張對被告提起
      本件訴訟，並無當事人不適格之情事，即堪採信。
（三）按民法第450條第2項固規定租賃未定期限者，各當事人得
      隨時終止契約。但土地法為民法之特別法，土地法規定，
      租用建築房屋之基地，非有土地法第103條所列各款情形
      之一，出租人不得收回 (最高法院51年臺上字第2987號判
      例意旨參照)。查本件兩造間存有之租賃契約為不定期基
      地租賃契約，有如前述，則本件原告主張依民法第450條
      第2項規定終止兩造之不定期基地租賃契約，於法尚有未
      洽，自不足採。
（四）按租用建築房屋之基地，非因承租人以基地供違反法令之
      使用，不得收回，土地法第103條第2款定有明文。惟按所
      謂承租人以基地供違反法令之使用，係指承租人以基地或
      基地上之房屋供違反法令之使用，致危害於公共安全或有
      違反公序良俗之情形而言。倘承租人以之供違反法令之使
      用，並無危害公共安全或違反公序良俗，即無上開條款規
      定之適用（最高法院89年度臺上字第1018號判決意旨參照
      ）。經查：系爭房屋經本院會同兩造勘驗結果，其B部分
      即一層建築部分房屋（占用土地面積為29平方公尺，參附
      圖）設有工具架，其上堆置工具、零件，惟並無大型自動
      或手動之機械設備。又A部分即二層建築部分房屋（占用
      土地面積為56平方公尺，參附圖），其一樓為客廳、廚房
      、餐廳及一臥舖，二樓則均為臥房，足見該部分房屋仍係
      作為居住空間使用（以上均參本院98年1月13日勘驗測量
      筆錄及現場照片）。由上，系爭房屋之A部分顯未用以供
      工業使用，應屬無疑；又觀之B部分房屋現況，被告雖以
      之堆置工具、零件等物，但現場無明顯從事工業生產之跡
      證，是亦難認係屬一般常見之工廠廠房，且依該現場狀況
      並無法判定被告確有於該房屋內從事工業使用之情事。故
      原告主張被告以該房屋違法作為工廠及營業使用，尚難遽
      予採信。至被告雖曾於書狀內自承系爭房屋之工商業使用
      ，惟依前述現場狀況，其所謂工商業使用應係指堆置其平
      日外出為他人修理機械所需之工具、零件等而言，自難遽
      而推認其係以系爭房屋從事工業使用。此外，原告復未再
      舉證證明被告有於系爭房屋從事危害於公共安全或有違反
      公序良俗之情事；綜上，原告主張被告以系爭土地以基地
      及土地上房屋供違反法令之使用，依土地法第103條規定
      ，終止兩造間租賃契約，於法自有未合，即不足採。
（五）綜上所述，本件被告所有如附圖A、B部分房屋占有系爭土
      地係基於兩造間基地租賃契約而來，且上開契約並未經合
      法終止，均有如前述，則被告占有系爭土地對原告而言即
      不構成無權占有。從而，原告主張依租賃契約終止後之租
      賃物返還請求權及民法第767條所有物返還請求權之規定
      ，訴請被告將系土地上建物拆除，將土地返還與原告，於
      法即屬無據，應予駁回。
四、本件判決之基礎已臻明確，兩造其餘之攻擊防禦方法及舉證
    ，核與判決無影響，毋庸一一論列，併此敘明。
據上論結，本件原告之訴為無理由，依民事訴訟法第78條，判決
如主文。
中    華    民    國    98    年    4     月    22    日
                  民事第四庭    法  官  王鏗普
正本係照原本作成。
如對本判決上訴，須於判決送達後20日內向本院提出上訴狀。
中    華    民    國    98    年    4     月    22    日
                                書記官


司法院資訊處製作；財團法人民間司法改革基金會備份。
